【裁判字號】    90,訴,1467
【裁判日期】    901121
【裁判案由】    違反森林法等
【裁判全文】
臺灣桃園地方法院刑事判決                          九十年度訴字第一四六七號
    公  訴  人  臺灣桃園地方法院檢察署檢察官
    被      告  乙○○
    選任辯護人  鄭志周律師
右列被告因違反水土保持法等案件，經檢察官提起公訴（九十年度偵字第一三二三０
號），及移送併辦（九十年度偵字第一五八九二號），本院判決如左：
        主  文
乙○○連續在公有山坡地內，未經同意擅自墾殖並占用及於山坡地內從事開挖整地，
致生水土流失，處有期徒刑拾月，緩刑肆年。
如附圖一、附圖二所示之工作物均沒收。
        事  實
一、乙○○承租桃園縣大溪鎮○○段柑坪小段二之十八地號之土地，明知毗鄰之同小
    段一之十六地號之土地為國有林地且該地號土地業經行政院於八十五年一月十三
    日以台八五農一三三五號函核定、再經台灣省政府於同年八十五年三月六日以府
    農水字第一二三一四號公告為水土保持法所謂之山坡地，其並未承租或有權使用
    ，竟基於意圖為自己不法之利益之概括犯意，擅於民國九十年一月初起，未經許
    可，在上開地號國有林地如附圖一所示之位置，自行開挖並搭建面積○、○○一
    公頃之廁所及○、○○九公頃之茶水間棚架，於同年四月間完工，因而將上開國
    有林地竊佔入己，供其販賣茶水予外地遊客從中牟利之用。嗣於九十年一月八日
    ，為行政院農業委員會林務局新竹林區管理處大溪工作站（下稱大溪工作站）技
    術士甲○○發現，當場予以制止，仍置之不理，於同年五月十五日，經大溪工作
    站人員鑑界確認無誤，並於同年七月二十七日會同桃園縣政府農業局、大溪鎮公
    所農業課人員至現場勘驗測繪屬實，亦拒不交還所佔用之土地，乃於九十年七月
    卅一日向警告發究辦。乙○○又承前同一意圖為自己不法之利益之概括犯意，再
    於同年六月上旬，未經許可，在上開地號國有林地如附圖二所示之位置，自行開
    挖並搭建面積○、○○五二八三公頃之平台、洗手台，於同年七月間完工，因而
    將上開國有林地竊佔入己，於同年八月廿三日，經大溪工作站人員鑑界確認無誤
    ，而於九十年九月四日再度向警告發究辦。迨至九十年九月十八日納莉颱風來襲
    ，如附圖一、附圖二所示工作物所在之山坡地乃生嚴重之水土流失。
二、案經行政院農業委員會林務局新竹林區管理處訴由桃園縣警察局大溪分局報告臺
    灣桃園地方法院檢察署檢察官偵查起訴及移送併辦。
        理  由
一、訊據被告乙○○固對於右開桃園縣大溪鎮○○段柑坪小段一之十六地號土地上搭
    建如附圖一、附圖二所示之工作物坦認不諱，然辯稱：伊於六十六年八月廿七日
    起向省農林廳林務局新竹林區管理處承租大溪鎮○○段柑坪小段林一地號等之林
    地共四筆，最後一次換約日為八十八年七月七日，本件大溪鎮○○段柑坪小段一
    之十六地號土地係分割自該林一地號土地，且自石門地區實施都巿計畫後，該筆
    土地之使用分區○○○道路用地，僅未申請地目變更，事實上已非林地，故伊無
    違反森林法之可言云云，並提出國有森林用地出租造林契約書、訂約紀錄、桃園
    縣都巿計畫土地使用分區（或公共設施用地）證明書各一份以實其說。惟查：本
    件系爭之大溪鎮○○段柑坪小段一之十六地號土地因在石門水庫保護區內，故行
    政院早於八十五年一月十三日即以台八五農一三三五號函核定、再經台灣省政府
    於同年八十五年三月六日以府農水字第一二三一四號公告為水土保持法所謂之山
    坡地，該系爭土地之任何利用行為，無論係農業或非農業使用，均須事先擬具水
    土保持計畫，送請主管機關、目的事業主管機關層層核定，並由該等機關會同監
    督執行成效，若屬水庫集水區、保護區，而經指定為特定水土保持區者，更應有
    長期之水土保持計畫，層報省、中央主管機關核定並實施，被告雖係本件土地分
    割前即大溪鎮○○段柑坪小段林一地號之承租人，然考諸其所提出之前開國有森
    林用地出租造林契約書，其僅有權在其承租之國有森林用地為造林之行為，且樹
    種、何時期之經過始可伐木、未經許可擅自伐木應如何賠償等等事項，均在該契
    約書中規定至明，被告之權利分際僅及於造林權及期間經過之有限之伐木權，其
    在系爭土地殊無建造如附圖一、附圖二所示之工作物之權利，更非系爭土地之所
    有人或有權為其他農業或非農業使用之使用人、經營人，其辯稱有權在系爭土地
    上為事實欄所述之行為，已無足採。再查，依被告所提出之前開桃園縣都巿計畫
    土地使用分區（或公共設施用地）證明書，系爭土地之土地使用分區○○道路用
    地及保護區及水庫保護區」，然本件土地既經行政院核定為水土保持法之山坡地
    ，則即使桃園縣政府有前開之都巿計畫，系爭土地之開發使用，仍須經中央政府
    核定，非由該縣政府一方即可決定，中央政府核定後，仍須由省巿主管機關擬定
    水土保持計畫，報請中央政府核定公告實施，況都巿計畫內之公共設施之道路用
    地亦仍須經過都巿計畫法第四十八條各款之程序而取得，非謂都巿計畫如何計畫
    即得改變土地現況，系爭土地之地目既明定為林地，受行政院農業委員會林務局
    管理，此有系爭土地之土地登記謄本一紙可稽，且該土地亦未經何合法程序變更
    地目，被告辯稱因前開都巿計畫之使用分區如何如何，其因之不算觸犯森林法云
    云，核屬誤會。況查，本件系爭土地亦早經行政院於六十八年十一月廿一日台六
    八經字第一一七０一號函核定，而經省政府於六十九年二月六日以府農山字第一
    二０一六六號公告為山坡地保育利用條例所謂之山坡地，依該條例之規定，山坡
    地仍應實施水土保持並受主管機關稽查，被告非惟無權開發系爭土地，更無擬具
    水土保持計畫經核定後確實依該計畫實施並受稽查，亦尤無以部分如附圖所示之
    工作物係系爭土地之承租人前手范永興所搭建，即得以合法化其違法續行搭建、
    整修之罪責。復查，證人即大溪工作站之技術士甲○○亦於本院證述如附圖一、
    附圖二所示工作物所在之山坡地經納莉颱風於九十年九月十八日來襲後，有發生
    崩坍之情事，並提出九十年九月十九、同年月廿八日、同年十月廿八日所照之現
    場照片共十幀足考，被告擅自墾殖已造成水土流失之情況極之明顯。綜上，被告
    所辯俱不足採，此外，復有森林被害告訴書二紙、如附圖一、附圖二之被害位置
    圖、系爭土地之土地登記簿謄本一紙、佔用照片四幀附卷可稽，本件事證明確，
    被告犯行洵堪認定。
二、核被告所為，係犯水土保持法第三十二條第一項之在公有山坡地內，未經同意擅
    自墾殖並占用及於山坡地內從事開挖整地，致生水土流失罪；其之所為雖亦符合
    森林法第五十一條第一項之於他人之森林內擅自墾殖並占用罪、山坡地保育利用
    條例第三十四條第一項之擅自墾殖並占用公有山坡地罪之構成要件，而該二法條
    與水土保持法第三十二條第一項之法定刑亦復相同，然該二法條均僅以行為人有
    擅自墾殖或占用森林地或山坡地之行為即已滿足構成要件，而水土保持法第三十
    二條第一項之處罰尚須「致生水土流失」，故於本案中，水土保持法第三十二條
    第一項顯為其餘二法條之特別法，而應優先適用之；公訴人因未及審酌本件致生
    水土流失之事實，因而論引森林法第五十一條第一項之罪，然其起訴事實既為本
  院判決事實之一部，本院自得一併審酌該水土流失之事實，而引用前開法條，亦
    因之應依法逕行變更起訴法條。被告前後搭建如附圖一、附圖二所示之工作物，
    時間緊接，所犯又係構成要件相同之罪名，顯係基於概括犯意為之，為連續犯，
    以一罪論，並應依刑法第五十六條之規定，加重其刑；公訴人雖未及起訴被告搭
    建如附圖二所示之工作物之犯行，然該犯行既與已起訴部分具連續犯裁判上一罪
    之關係，自在本院得一併審究之範圍內。爰審酌被告犯罪手段、造成之水土流失
    之損害非輕、其犯後已有悔意並主動配合拆除部分如附圖一、附圖二所示工作物
    、其對法律之懵懂無知等一切情狀，量處如主文所示之刑。又被告前未曾受有期
    徒刑以上刑之宣告（此有台灣高等法院被告全國前案紀錄表一紙在卷可稽），其
    因一時失慮，致罹刑典，其經此罪刑宣告之教訓，當知所警惕，信無再犯之虞，
    本院認其刑以暫不執行為適當，爰併予宣告緩刑，以啟自新。如附圖一、附圖二
    所示之工作物，據證人甲○○提出之照片及說明，並未完全拆除，自應依水土保
    持法第三十二條第五項之規定，宣告沒收之。
據上論斷，應依刑事訴訟法第二百九十九條第一項前段、第三百條，水土保持法第三
十二條第一項、第五項，刑法第十一條前段、第五十六條、第七十四條第一款，判決
如主文。
本案經檢察官陳美華到庭執行職務
中      華      民      國      九十      年    十一    月      廿一    日
                                臺灣桃園地方法院刑事第一庭
                                      法  官    曾  雨  明
右正本證明與原本無異。
如不服本判決，應於判決送達後十日內向本院提出上訴狀( 應附繕本 )，上訴於
臺灣高等法院。
                                      書記官    戴  育  萍
中        華        民        國     九十    年    十一   月    廿八    日
附論罪科刑依據之法條：
水土保持法第三十二條第一項
在公有或私人山坡地或國、公有林區或他人私有林區內未經同意擅自墾殖、占用或從
事第八條一項第二款至第五款之開發、經營或使用，致生水土流失或毀損水土保持之
處理與維護設施者，處六月以上五年以下有期徒刑，得併科新台幣六十萬元下罰金。


司法院資訊處製作；財團法人民間司法改革基金會備份。
